臺灣臺南地方法院刑事判決　　　　　　　 95年度訴字第328號
公　訴　人　臺灣臺南地方法院檢察署檢察官
被　　　告　乙○○
選任辯護人　蔡弘琳律師
　　　　　　蔡進欽律師
　　　　　　蘇正信律師
被　　　告　甲○○
選任辯護人　卓平仲律師
上列被告等因違反臺灣地區與大陸地區人民關係條例等案件，經
檢察官提起公訴（94年度營偵字第1172號），本院判決如下：
    主  文
乙○○、甲○○，均無罪。
    理  由
一、公訴意旨略以：乙○○、甲○○均明知乙○○與大陸地區人
    民丁○並無結婚之真意，及大陸地區人民非經主管機關許可
    不得進入臺灣地區。猶意圖使丁○非法進入臺灣地區，二人
    共同基於使公務員將不實事項登載於職務上所掌公文書、行
    使該等不實公文書之犯意聯絡，於民國九十二年一月六日，
    乙○○與丁○二人在大陸地區福建省福州市佯辦結婚登記，
    取得中華人民共和國福建省福州市公證處核發之「結婚公證
    書」後，於同年二月六日向財團法人海峽交流基金會（下稱
    海基會）辦理文書驗證手續，於取得「財團法人海峽交流基
    金會證明書」，並於同年二月十一日赴臺南縣後壁鄉戶政事
    務所，檢附上開結婚公證書及海基會出具之證明書等相關資
    料，申請結婚登記，致使該管公務員將「民國九十二年一月
    六日與大陸地區人民丁○結婚」、「配偶丁○」等不實之事
    項，登載於其職務所掌之公文書即戶籍謄本上，足生損害於
    戶政機關對戶政管理之正確性。又乙○○、甲○○二人再共
    同前往臺南縣警察局白河分局後壁分駐所，持上開登載不實
    之戶籍謄本，據以填寫「大陸地區人民進入臺灣地區保證書
    」，使該承辦員警於上開「大陸地區人民進入臺灣地區保證
    書」中之「對保或證明機關（構）簽註意見欄」中，簽註「
    渠（指乙○○）與被保人丁○係夫妻關係」等語，足生損害
    於警政機關對保障或證明等事項之正確性。復再提出上開登
    載不實之戶籍謄本及保證書，向內政部警政署入出境管理局
    （下稱境管局）申請配偶臺探親，並填寫「大陸地區人民進
    入臺灣地區旅行證申請書」，申請核准配偶丁○入境來臺探
    親，而使境管局之經辦公務員，將該內容不實之申請書作為
    其職務上所掌公文書之一部分，並於上開申請書內登載「民
    國九十二年一月六日結婚」等不實事項，並據以核發丁○之
    中華民國旅行證（許可號碼0000000000），足生損害於境管
    局對入出境人士之有效管理之正確性，丁○並提示上開登載
    不實之旅行證，非法入境臺灣地區。嗣經管區員警執行戶口
    查察勤務時，發現丁○並未長期居住於乙○○之戶籍地址時
    ，始查悉上情。因認乙○○、甲○○錦涉犯修正前臺灣地區
    與大陸地區人民關係條例第七十九條第一項之罪、刑法第二
    百十六條、第二百十四條行使使公務員登載不實文書罪。
二、公訴意旨上開所認，無非以(1)被告乙○○自承，及以證人身
    分結證後，陳稱：由甲○○處拿到新臺幣二萬元，且與甲○
    ○共同至大陸地區福建省與丁○辦理結婚，並至臺南縣後壁
    鄉戶政事務所申請結婚登記，嗣再向臺南縣警察局白河分局
    後壁分駐所及境管局辦理對保及申請丁○入境來臺等語。(2)
    被告甲○○供稱：曾帶同乙○○至大陸地區福建省與丁○辦
    理結婚，並至臺南縣後壁鄉戶政事務所申請結婚登記，嗣再
    向臺南縣警察局白河分局後壁分駐所及境管局辦理對保及申
    請丁○入境來臺等語。(3)大陸地區福建省福州市戶籍謄本公
    證處核發之「結婚公證書」、戶籍謄本、海基會證明書、大
    陸地區人民進入臺灣地區保證書、中華民國旅行證等資為論
    據。
三、按犯罪事實應依證據認定之，無證據不得認定犯罪事實。不
    能證明被告犯罪者，應為無罪之諭知。刑事訴訟法第一百五
    十四條第二項、第三百零一條第一項分別定有明文。訊據被
    告乙○○、甲○○堅詞否認上開犯行，被告乙○○之選任辯
    護人辯護稱：被告乙○○在警局及偵查中雖坦承與丁○結婚
    有獲得報酬，然因被告患有失憶症，此一自白與事實並不相
    符等語。另被告甲○○則辯稱：我是因為我兒子要去大陸娶
    親，因而與我兒子一起去大陸，但那次相親不成，回臺後，
    媒人又來講，剛好被告乙○○在旁，他聽到也要媒人替他介
    紹。第二次原本計畫要去，但是因為我兒子不能請假，所以
    只有我去，媒人同時拜託我順便帶被告乙○○一起去。回臺
    後我沒有與被告乙○○一起去接他太太回來，我也沒有幫被
    告乙○○辦理任何證件，對保是他們夫妻自己去辦的，「大
    陸地區人民進入臺灣地區申請書」、「大陸地區人民進入臺
    灣地區旅行證申請書」是媒人弄好的，將全部證件請我代為
    送去位於新營大山旅行社代辦，另外去戶政機關辦理戶籍登
    記是因為他們夫妻不會講，且戶政人員因被告乙○○講述不
    清楚，所以不相信被告乙○○與丁○結婚，叫他們找一個認
    識的過去講，被告乙○○才叫我過去。我並未給乙○○任何
    報酬，事後我雖拿錢給乙○○過，但那是媒人向乙○○催討
    介紹費，乙○○向我借錢等語。
四、經查：
  (一)卷附警局筆錄固記載，被告乙○○供稱：介紹人阿鄉（按此
    處指同案被告甲○○）請我到她店裡說至大陸與女子結婚有
    錢賺，於是我就答應，我至今總共收到一萬元報酬，條件是
    與大陸女子丁○在一起睡二夜，我去大陸飛機錢及一切開銷
    均由阿鄉負責。我與大陸女子丁○辦理結婚登記後，丁○僅
    居住一個星期，即說要去臺北工作，我不知道丁○去臺北後
    住在何處等語（見九十四年九月九日、九十四年九月二十八
    日警局筆錄）。另卷附偵查筆錄亦記載被告乙○○於偵查中
    供述及以證人身分具結後證述：是阿鄉叫我到她店裡去大陸
    結婚，她要給我二萬元。第一次是在還未去大陸時，在她店
    裡拿一萬元給我，第二次是我到戶政機關辦理結婚登記後她
    再給我一萬元。丁○總共和我生活四星期，就說要去臺北工
    作。丁○外出工作每個月會拿一萬八千元回家孝順我媽媽，
    且有回家煮飯過等語（見九十四年十月二十五日偵訊筆錄）
    。然經本院勘驗被告於警局錄音帶及偵查中光碟，由勘驗筆
    錄附件即上開錄音帶及光碟之譯文所載，可知被告對於與丁
    ○結婚後，同案被告甲○○有無告知有錢可賺，以及共交付
    多少金錢，所收取之金錢是否為報酬，先後供述不同：「（
    你與丁○結婚有無報酬或金錢交易？）我不知道」、「（有
    拿錢給你？）有，時間太久忘記多少錢了」、「（你有什麼
    報酬嗎？阿鄉有拿錢給你嗎？）沒有。一萬元」、「（他拿
    一萬給你嗎？前後幾次？）是。一次」、「（你共收到多少
    報酬？）我到現在只收到一萬元」（以上為九十四年九月九
    日警詢）、「（（阿鄉）要多少錢給你嗎？）差不多二萬元
    」、「（你現在拿多少錢？二萬元都拿到了嗎？）對」、「
    （是何人告訴你到大陸娶太太可以賺錢？）她住工廠」、「
    （對啦，是誰告訴你去大陸可以賺錢？）我不太曉得」、「
    （是誰跟你說的？）是她叫我賺錢」、「（對，說你去那裡
    娶老婆可以給你二萬元，是誰跟你說的？）我不知道」、「
    （誰可以這樣賺錢，是『阿鄉』跟你說如果你去大陸娶老婆
    ，可以賺錢？是他跟你說的嗎？）對」（以上為九十四年十
    月二十五偵訊）。且對於甲○○如何交付現金，於同日偵訊
    前後所述亦不符：、「（他什麼時候拿錢給你的？分一次還
    是二次？）分二次」、「（如何拿到錢？第一次是怎樣拿給
    你的？）就分二次」、「（對，第一次是怎樣拿給你？）．
    ．．」、「（去哪裡拿給你的？）我去他店裡就拿給我了」
    、「（第二次一萬元是什麼時拿給你的？）第二次一萬元是
    去他店裡拿給我的」、「（你說你要去結婚，先拿一萬元給
    你，他說第二次再拿一萬元給你，是你去戶政事務所，還是
    去派出所之後拿給你的？派出所嗎？）戶政服務所拿給我的
    」。另就前往大陸與丁○結婚時，有何人同行，於九十四年
    九月九日警詢時前後所述亦不一致：「（誰帶你過去大陸？
    ）他們」、「（他們是誰？阿鄉嗎？）是」、「（總共有幾
    個人？）二個」、「（另外一個是男是女？）不認識」、「
    （男生還是女生？）女生」、「（你們三個搭同一班飛機？
    ）是」、「你們這一群只有你一個男生？）二個」、「（那
    你剛剛還說二個都女生？）還有很多男生」。又依卷附戶籍
    謄本所載，被告乙○○排行次男，家中除母親外，尚有一名
    弟弟，顯見被有其他兄弟，然被告於偵訊時，竟供稱沒有其
    他兄弟姐妹。綜合以觀，被告乙○○於警、偵訊時所為供述
    或證述，不僅前後諸多矛盾，且經常不知題意為何，致出現
    答非所問狀況，須施以誘導訊問，供被告乙○○為是或否等
    簡單回答，始得續行訊問。顯見被告乙○○前開所述，與事
    實是否相符，已非全然無疑。
  (二)況且，被告乙○○之選任辯護人已辯護稱，被告乙○○因患
    有失憶症，所述情節部分悖離事實。且經本院將被告乙○○
    送鑑定，依鑑定書所載被告於鑑定過程之表現：「不記得自
    己出生日期，對於某些簡易問題，例如現任總統為陳水扁，
    太太名字叫阿珠等，可以正確回答。但思考內容準確度差，
    明顯有認知功能缺損之現象。於進行臨床心理測驗前之會談
    ，超過二十分鐘後，便出現明顯不耐煩及坐不住情形。之後
    進行測驗，約三十分鐘即開始坐不住，經加以安撫，才接受
    繼續測驗，但超過一小時後，抗拒度提高，並表示若法院要
    關他，他就去死，因此中止測驗」，鑑定結果：「綜合門診
    鑑定、心理衡鑑結果與行為觀察所得資料，認被告乙○○應
    為一失智症患者，由於臨床診斷及發病時間尚須配合家屬提
    供之訊息和觀察資料，若採信家屬所言，則其發病時間可能
    介於九十三至九十四年間」。有高雄市立凱旋醫院九十六年
    四月二十五日高市凱醫成字第0960002291號函暨鑑定書一份
    在卷可稽。是依鑑定結果所推定被告發病之時間，益證被告
    於前開警、偵訊時所為供述，記憶極可能有誤，因此自應再
    參酌其他證據，而判別被告乙○○前開供述，何者可採。
  (三)首依證人丁○於審理中證述：「（你是何時跟乙○○結婚的
    ？九十二年」、「（你當時是否有把戶籍遷到臺北去，被告
    乙○○有無跟你住在一起？）有」、「（你是結婚多久後到
    臺北去的？）三個月，我是在九十二年四月過來臺灣，六、
    七月去臺北工作」、「（乙○○有無去臺北跟你住在一起？
    ）有，我們都住在一起」、「（被告乙○○當時有無工作？
    ）有」、「（當時做什麼工作？）沒有固定工作，就是跟車
    幫忙搬東西」、「（你當初為何會搬到臺北去住？）因為我
    過來臺灣的時候，乙○○在後壁沒有固定工作，我跟乙○○
    商量可否去台北，家裡的人都同意我們才去」、「（你從何
    時開始拿到工作證工作？）九十四年一月」、「（你是否有
    賺錢拿錢給夫家？）我上班之後，多少會補貼家裡」、「（
    你多久回來一次？）過年過節我都會回來，還有休假時我也
    會回來」、「（一年中平均回來幾次？）四、五次」等情，
    足證被告乙○○與丁○結婚後有同居之事實，且丁○開始工
    作後，亦將部分收入補貼乙○○家人生活所需。
  (四)再者，卷附被告乙○○之戶口卡片資料亦明載，被告與其妻
    丁○於九十二年七月十五日將戶籍由臺南縣後壁鄉侯伯村後
    壁寮一五一號遷移至臺北縣蘆洲市○○街六十二號三樓，嗣
    於九十二年十二月十日又共同將戶籍遷移至臺北市○○區○
    ○路二段四十八巷二之一號五樓，迄至九十四年三月七日止
    始又遷回臺南縣後壁鄉侯伯村後壁寮一五一號。且依當地管
    區員警提供之戶口查察紀錄所載，員警於九十三年二月二十
    日在管區內進行查訪時，遇到被告乙○○，其生活作息正常
    。之後，多次前往查訪，雖偶而碰到丁○外出，然大多均可
    在戶籍地查訪到丁○，且丁○作息亦屬正常。是由該份戶口
    查察紀錄，可知證人丁○於本院中證述，並非杜撰，反觀被
    告乙○○供稱，丁○北上後，不知住在何處等情，明顯與事
    實相違，委不足採。
  (五)另本院將被告乙○○送鑑定時，依卷附鑑定意見書所載，在
    會談過程，經觀察發現丁○與被告乙○○及其胞妹等家人互
    動相當自然，熟悉而親近。衡情，丁○與乙○○家人平時應
    即互有往來，從而可證丁○前述證述：北上後逢年過節或休
    假，會返回臺南，一年約回來四、五次等情，及與被告乙○
    ○供稱：丁○曾回家煮過飯等情，並無不實。而被告乙○○
    與丁○結婚後，二人既同居一處，且丁○與乙○○家人亦有
    所交流，被告乙○○顯有結婚之真意，灼然可見。
  (六)末查，本案雖另有證人即被告乙○○位於臺南縣後壁鄉侯伯
    村後壁寮住處之管區員警蕭明輝到庭證述：當初因為我去查
    戶口半年多都沒有看到丁○，我請乙○○到派出所說明，結
    果就查到是假結婚。過程中，我記得先後打過三次電話，但
    丁○都不肯來作筆錄，她只說她在臺北而已。且我擔任管區
    好像沒有看過丁○，好像有對保一次，是大陸女子來台辦理
    對保那次等語。惟證人蕭明輝另證述：其從九十三年十一月
    一月起，始擔任後壁分駐所管區員警，因為前任員警沒有記
    載這份資料，因此我不知道丁○已於九十二年間把戶籍遷移
    至臺北等語。且依前述戶口口卡片及戶口查察紀錄表所載，
    丁○早於九十二年七月間即已將戶口遷移至臺北，嗣後更實
    際居住臺北，警員蕭明輝依照舊戶籍記錄，於九十三年十一
    月起至臺南縣後壁鄉侯伯村後壁寮進行查察，自然無法查訪
    到丁○。是證人蕭明輝指稱當時係因多次查訪未能遇到丁○
    ，因而懷疑為假結婚等語，顯有誤認，而無法引為被告二人
    不利之認定。
  (七)綜上所述，依公訴人所舉之證據尚無法使本院產生被告乙○
    ○及甲○○犯罪之確信，依法應為被告二人等無罪之諭知。
據上論斷，應依刑事訴訟法第三百零一條第一項前段，判決如主
文。
本案經檢察官丙○○到庭執行職務
中　　華　　民　　國　　96　　年　　6 　　月　　15　　日
  　　　　刑事第三庭    審判長法　官  鄧希賢
　                            法  官  張銘晃
                              法  官  包梅真
以上正本證明與原本無異。
如不服本判決，應於收受送達後10日內向本院提出上訴書狀。
　　　　　　　　　　　　　　　書記官  李淑秋
中　　華　　民　　國　　96　　年　　6 　　月　　20　　日
